臺灣高等法院刑事判決
109年度上訴字第4297號
上  訴  人  臺灣新北地方檢察署檢察官
上  訴  人  
即  被  告  黃育群
            陳佳宣
上列上訴人因被告違反毒品危害防制條例等案件，不服臺灣新北
地方法院109年度訴字第412號，中華民國109年8月10日第一審判
決（起訴案號：臺灣新北地方檢察署108年度偵字第32161號、10
9年度毒偵字第487號、109年度毒偵字第488號），提起上訴，
本院判決如下：
    主  文
原判決關於黃育群轉讓、持有第一級毒品部分，及關於陳佳宣部
分，均撤銷。
黃育群共同持有第一級毒品，處有期徒刑參月，如易科罰金，以
新臺幣壹仟元折算壹日。
陳佳宣施用第一級毒品，處有期徒刑陸月，如易科罰金，以新臺
幣壹仟元折算壹日；又施用第二級毒品，處有期徒刑貳月，如易
科罰金，以新臺幣壹仟元折算壹日。應執行有期徒刑柒月，如易
科罰金，以新臺幣壹仟元折算壹日。
扣案之第一級毒品海洛因壹包（含外包裝袋壹個、驗餘淨重參點
伍貳陸玖公克），沒收銷燬；扣案之第二級毒品甲基安非他命參
包（含外包裝袋參個、驗餘淨重共貳拾參點陸貳肆陸公克），均
沒收銷燬。
其他上訴駁回。
    事  實
一、黃育群、陳佳宣為夫妻，2人明知海洛因及甲基安非他命分
    別為毒品危害防制條例所列管之第一級、第二級毒品，依法
    不得私自持有、施用，竟於民國108年9月、10月間，意圖施
    用，共同向真實姓名年籍不詳、綽號「糖殤」之人，購得數
    量不詳之海洛因及甲基安非他命而持有之（黃育群施用第二
    級毒品甲基安非他命部分，經原審另裁定送觀察、勒戒）。
二、陳佳宣前因施用毒品，經觀察、勒戒執行後，認有繼續施用
    毒品之傾向，裁定續送強制戒治，於107年7月12日執行完畢
    出所，仍不知悔改，意圖施用毒品，與黃育群共同購得前述
    第一級毒品海洛因及第二級毒品甲基安非他命後，基於施用
    第一級毒品之犯意，於108年10月7日上午，在新北市○○區○○
    路0段00巷000號居處，取出部分海洛因，將之捲入香菸點燃
    吸食煙霧方式，施用海洛因1次；另基於施用第二級毒品之
    犯意，於同年10月10日中午前後，在上開居所，取出少許甲
    基安非他命，再以玻璃球燒烤吸食煙霧之方式，施用甲基安
    非他命1次。
三、警方於108年10月10日晚間6時50分許，搜索黃育群、陳佳宣
    處所，扣得海洛因1包（驗前淨重3.5309公克、驗餘淨重3.5
    269公克）、甲基安非他命3包（驗前共淨重23.6773公克、
    驗前純質淨重共18.8235公克、驗餘淨重23.6246公克），及
    含甲基安非他命成分之梅錠1片（驗前淨重1.1015
　　公克、全部鑑驗耗盡），查得上情。
四、案經新北市政府警察局蘆洲分局移送臺灣新北地方檢察署檢
    察官偵查起訴。     
    理  由
壹、關於被告黃育群涉及毒品海洛因部分
一、認定被告黃育群持有海洛因之證據及理由
    被告黃育群意圖施用毒品，於108年9月、10月間，向綽號「
    糖殤」之人，購得數量不詳之海洛因及甲基安非他命而持有
    之，業經被告黃育群於警偵、原審及本院坦承不諱，警方在
    被告黃育群夫妻居住處所，扣得米白色粉末狀1包、白色或
    透明晶體狀3包、梅錠1片，抽樣送驗結果，分別檢出海洛因
    （及甲基安非他命）成分，有臺北榮民總醫院108年10月15
    日北榮毒鑑字第C0000000號毒品成分鑑定書㈠、㈡、㈢及同院1
    08年10月26日北榮毒鑑字第C0000000-Q號毒品純度鑑定書附
    卷足憑（第32161號偵卷第97頁至第100頁），是被告黃育群
    持有海洛因之犯行足以認定。
二、論罪之說明
  ㈠海洛因，屬毒品危害防制條例所列管之第一級毒品，非經主
    管機關許可，不得私自持有。被告黃育群持有海洛因，係犯
    毒品危害防制條例第11條第1項之持有第一級毒品罪。
　㈡檢察官以：被告黃育群基於轉讓第一級毒品海洛因之犯意，
    無償交付海洛因少許供被告陳佳宣施用，因認被告黃育群係
    犯毒品危害防制條例第8條第1項轉讓第一級毒品罪嫌。經查
    :
　1.被告黃育群、陳佳宣於108年4月16日結為夫妻，有戶政資料
    在卷可稽，警方於108年10月10日搜索新北市○○區○○路0段00
    巷000號貨櫃屋檳榔攤，被告黃育群、陳佳宣2人同時在場，
    此觀蘆洲警察分局刑事案件報告書(移送書)記載：本分局員
    警循線於108年10月10日18時55分經在場嫌疑人黃育群、陳
    佳宣自願同意搜索，在屋內扣得海洛因1包、甲基安非他命3
    包等語（第32161號偵卷第1頁反面），則被告黃育群、陳佳
    宣共同居住生活，至為明顯，而有關其家庭收入，被告黃育
    群於警詢表示：我經營檳榔攤，我每天和妻子陳佳宣在檳榔
    攤內施用毒品（第32161號偵卷第8頁、第10頁），於偵查庭
    供稱：我都與陳佳宣一起吸食毒品，因陳佳宣看到就會想一
    起吃，我管不好自己，只能讓陳佳宣一起吃（第32161號偵
    卷第84頁至第85頁），被告陳佳宣於109年7月6日原審審判
    庭供稱：「我們2人同住，共同經營檳榔攤，為經濟來源。
    」（原審卷第135頁至第136頁），於警偵供稱：我與被告黃
    育群是夫妻，住在一起，因為被告黃育群有吸食毒品，我也
    跟著一起吸食（第32161號偵卷第25頁、第83頁），2人所述
    相吻合，並與民間夫妻之一同居住、共同經營小本生意情狀
    相符。本件被告黃育群、陳佳宣為同財共居之夫妻，一同經
    營檳榔攤賺取所需，對收入有相同決定、使用權，可將所取
    得之金錢用於各項生活開銷或消費，2人將經營檳榔攤所得
    於購買毒品後一同分享，與一般毒品無償轉讓行為有別，尚
    不能認被告陳佳宣所施用之海洛因係被告黃育群1人出資購
    得，遽難認被告黃育群有轉讓第一級毒品之
　　犯意。
　2.本件起訴書犯罪事實欄，敘明：「被告黃育群於108年10月7
    日上午，在新北市○○區○○路0段00巷000號，基於轉讓第一級
    毒品海洛因之犯意，無償轉讓海洛因少許供陳佳宣使用。」
    在證據並所犯法條欄，表明：「核被告黃育群所為，係犯毒
    品危害防制條例第8條第1項轉讓第一級毒品罪。被告黃育群
    轉讓第一級毒品前所持有第一級毒品海洛因低度行為，應為
    高度之轉讓行為所吸收，請不另論罪」，是檢察官所起訴者
    ，為轉讓第一級毒品海洛因之單一事實，持有第一級毒品與
    轉讓第一級毒品屬高低度行為之吸收關係。因被告黃育群僅
    犯持有第一級毒品海洛因罪，不構成轉讓第一級毒品罪，檢
    察官起訴法條應予變更。　
　㈢行為後法律有變更者，適用行為時之法律，但行為後之法律
    有利於行為人者，適用最有利於行為人之法律，刑法第2條
    第1 項定有明文。本件被告黃育群108年9月、10月行為後，
    毒品危害防制條例第11條第1項於109年1月15日修正公布、
    同年7月15日施行，修正前法定刑為「3年以下有期徒刑、拘
    役或新臺幣5萬元以下罰金」，修正後法定刑為「3年以下有
    期徒刑、拘役或新臺幣30萬元以下罰金」，比較修正前後結
    果，以修正前法律較有利於被告黃育群，應依修正前毒品危
    害防制條例第11條第1項論處。
　㈣被告黃育群與被告陳佳宣共同買入而持有第一級毒品海洛因
    ，應以共同正犯論。
三、原判決及檢察官、被告黃育群上訴之評斷
　　原審認被告黃育群共同持有第一級毒品海洛因，罪證明確，
    予以論罪科刑，固非無見，然查，有罪之判決，得就起訴之
    犯罪事實，變更檢察官所引應適用之法條，此觀刑事訴訟法
    第300條規定甚明。所謂起訴之「犯罪事實」，係指單純一
    罪之單一事實及實質上一罪之全部犯罪事實而言，亦即法院
    在不擴張及減縮原起訴犯罪事實之原則下，於不妨害基本社
    會事實同一性之範圍內，得以自由認定事實，變更檢察官所
    引應適用之法條而為判決（最高法院103 年度台上字第167 
    號判決參照）。偵查檢察官起訴被告黃育群涉犯轉讓第一級
    毒品部分，原審認檢察官所舉證據未達一般人均不致有所懷
    疑之程度，認定被告黃育群不構成轉讓第一級毒品罪，僅構
    成持有第一級毒品罪，依法應適用刑事訴訟法第300條變更
    起訴法條，就轉讓毒品部分，無庸為不另為無罪之諭知，更
    不得為獨立之無罪判決，原審就被告黃育群有關海洛因部分
    ，一方面依持有第一級毒品罪名判處罪刑，一方面就轉讓毒
    品部分為無罪之判決，一案兩判，法律見解顯有疏誤。檢察
    官上訴，指被告黃育群構成轉讓第一級毒品，為無理由；被
    告黃育群上訴，稱其有施用第一級毒品，不應論以持有第一
    級毒品罪，因專業機關就被告黃育群尿液並未檢出鴉片類嗎
    啡、可代因反應，不能論以施用第一級毒品罪，其上訴亦無
    理由；因原判決關於被告黃育群轉讓、持有第一級毒品部分
    有前揭可議之處，自屬難以維持，應由本院撤銷改判。　
四、量刑之說明
　　本院審酌被告黃育群為成年人，明知毒品之持有，對社會產
    生潛在之危害，為國法所厲禁，仍漠視法令禁制，非法持有
    第一級毒品海洛因，兼衡被告黃育群犯後坦承持有毒品，及
    其他一切情狀，就黃育群共同持有第一級毒品部分，仍量處
    有期徒刑3月，並諭知易科罰金之折算標準。
貳、關於被告陳佳宣部分　　
一、認定被告陳佳宣施用毒品之證據及理由
    被告陳佳宣於108年10月7日上午施用海洛因、於同年10月10
    日中午前後施用甲基安非他命犯行，業經被告陳佳宣於警偵
    、原審及本院自白不諱，而被告陳佳宣之尿液，送請臺灣檢
    驗科技股份有限公司，以酵素免疫分析法初步檢驗、氣相層
    析質譜儀法確認檢驗之結果，呈鴉片類嗎啡、可代因及甲基
    安非他命類安非他命與甲基安非他命陽性反應，有新北市政
    府警察局受採集尿液檢體人姓名及檢體編號對照表、臺灣檢
    驗科技股份有限公司108年10月23日濫用藥物檢驗報告附卷
    可稽（第32161號偵卷第48頁、第93頁），警方現場查扣之
    米白色粉末狀1包、白色或透明晶體狀3包，分別檢出海洛因
    、甲基安非他命成分，有前揭臺北榮民總醫院毒品成分鑑定
    書可以為證，是被告陳佳宣施用海洛因、甲基安非他命犯行
    ，事證明確，洵堪認定。
二、論罪之說明
　㈠海洛因、甲基安非他命，分別屬毒品危害防制條例第4條第1
    項第1款、第2款所列管之第一級、第二級毒品，非經主管機
    關許可，不得私自持有、施用。
  ㈡被告陳佳宣前因施用毒品，經士林地院106年度毒聲字第22號
    裁定觀察、勒戒執行後，認有繼續施用毒品之傾向，於106
    年9月29日以106年度毒聲字第230號裁定令入戒治處所施以
    強制戒治，因戒治有效果，於107年7月12日停止戒治釋放出
    所，並經士林地檢署檢察官處分不起訴，有本院被告前案紀
    錄表可稽。因被告陳佳宣於強制戒治執行完畢釋放後，3 年
    內再犯本件施用第一級、第二級毒品，依109 年1 月15日修
    正公布、同年7 月15日施行之毒品危害防制條例第20條第
　　3 項，應予刑事訴追。
  ㈢被告陳佳宣施用海洛因及甲基安非他命，核係犯毒品危害防
    制條例第10條第1項之施用第一級毒品罪及同條第2項之施用
    第二級毒品罪。被告陳佳宣施用毒品前，與被告黃育群共同
    持有第一級、第二級毒品之低度行為，各為施用之高度行為
    所吸收，均不另論罪。
  ㈣被告陳佳宣前因轉讓偽藥，經士林地院以104 年度審簡字第1
    119號判決判處有期徒刑3月（2罪），應執行有期徒刑5月確
    定，於107 年11 月22日徒刑執行完畢，有本院被告前案紀
    錄表在卷可參，被告陳佳宣受有期徒刑執行完畢5 年內，故
    意再犯本件有期徒刑之罪，應論以累犯。
　㈤被告陳佳宣施用第一級、第二級毒品，毒品種類不同，犯罪
    時間相隔3天，犯意各別，行為互殊，應予分論併罰。
三、原判決及檢察官、被告陳佳宣上訴之評斷
　　原審認被告陳佳宣施用第一級毒品海洛因、施用第二級毒品
    甲基安非他命，罪證明確，予以論罪科刑，固非無見，然查
    ：
　㈠被告陳佳宣前因犯轉讓偽藥罪，於107 年11 月22日執行有期
    徒刑5月完畢，5 年內故意再犯施用第一級、第二級毒品罪
    ，應構成累犯，前已說明，原審漏未論以累犯，適用法則不
    當，檢察官上訴，指被告陳佳宣構成累犯，為有理由，是關
    於被告陳佳宣施用第一級、第二級毒品部分，應由本院予以
    撤銷改判。
  ㈡本院參酌司法院釋字第775 號解釋意旨，考量被告陳佳宣所
    犯為施用毒品罪，與前案所犯轉讓偽藥罪，2者罪質並不完
    全相同，復無關聯性，又依戶籍謄本及臺北市立關渡醫院診
    斷證明書記載，被告陳佳宣之婆婆黃駱○子，於00年0月00日
    出生，現年80歲，身體狀況不佳，罹患多發性骨關節炎等疾
    病，需長時間復健治療，需他人陪同就醫，另參酌現行修正
    毒品危害防制條例立法意旨，指出施用毒品者具「病患性犯
    人」之特質，重在戒除毒癮，依三軍總醫院北投分院民眾診
    療服務處109年6月8日診斷證明所載，被告陳佳宣在本案發
    生後於109年6月8日，前往該院以替代療法門診接受戒癮治
    療，有些微戒斷症候，依同醫院110年2月1日診斷證明書記
    載，被告陳佳宣過往曾使用海洛因，目前無海洛因戒斷症候
    ，亦無相關併發症，顯見被告陳佳宣有意戒除毒癮，本件於
    法定刑範圍內斟酌刑法第57條事項量刑，即可充分評價被告
    陳佳宣之罪責，不宜加重其刑。檢察官上訴請求加重處罰，
    為無理由；被告陳佳宣上訴，稱其為平衡檢察官之上訴及照
    顧高齡婆婆，請求不予加重處罰，則為有理由。
四、量刑之說明　　
　　本院審酌被告陳佳宣前因施用毒品經觀察、勒戒及強制戒治
    ，復因轉讓偽藥經判處罪刑確定後，仍未能明白毒品之危害
    ，再次施用海洛因及甲基安非他命，兼衡被告陳佳宣犯後分
    別坦承施用毒品犯行，而施用毒品本質上係自戕身心健康為
    主，被告陳佳宣現赴醫療機購以替代療法戒除毒癮，及其他
    一切情狀，就施用第一級毒品部分，仍量處有期徒刑6月，
    就施用第二級毒品部分，仍量處有期徒刑2月，定應執行有
    期徒刑7月，並均諭知易科罰金之折算標準。
參、沒收之說明　
    扣案海洛因1包（驗餘淨重3.5269公克）、甲基安非他命3包
    （驗餘總淨重23.6246公克），分別屬第一級、第二級毒品
    ，依毒品危害防制條例第18條第1 項前段規定，宣告沒收銷
    燬。盛裝前揭海洛因之包裝袋1個、甲基安非他命之包裝袋3
    個，以現今採行之鑑驗方式，仍會殘留微量毒品而無法完全
    析離，應與第一級毒品海洛因、第二級毒品甲基安非他命視
    為一體，依同規定併予沒收銷燬。至於送驗耗費之海洛因、
    甲基安非他命及梅錠1片，既已滅失而不存在，自無宣告沒
    收銷燬之必要。
肆、關於被告黃育群涉嫌轉讓甲基安非他命部分
一、公訴意旨略以：被告黃育群於108年10月10日中午前後，在
    新北市○○區○○路0段00巷000號，基於轉讓禁藥之意思，無償
    轉讓甲基安非他命少許供被告陳佳宣使用。因認被告黃育群
    涉犯藥事法第83條第1項轉讓禁藥罪嫌。
二、被告黃育群堅詞否認有轉讓禁藥安非他命犯行，辯稱：我與
    被告陳佳宣為夫妻，2人一起經營檳榔攤，一同賺錢購買毒
    品，毒品為2人所共有，我沒有轉讓毒品給被告陳佳宣施用
    。
三、查被告黃育群、陳佳宣為夫妻，2人一同經營檳榔攤維生，
    每日朝夕相處，休戚與共，所賺取金錢用於購買毒品及其他
    消費，2人得一同分享，與一般毒友無償轉讓行為有別，被
    告黃育群將共同營商賺取之金錢購買海洛因或甲基安非他命
    ，難認有轉讓第一級毒品或禁藥之犯意，前已詳述，檢察官
    指被告黃育群將其出面所購之甲基安非他命由被告陳佳宣拿
    取施用，構成轉讓禁藥罪，未達通常一般之人均不致有所懷
    疑，而得確信其為真實之程度，原審諭知被告黃育群此部分
    無罪，核無不合。檢察官提起上訴，指被告黃育群1人出資
    出面購買毒品再提供、轉讓予被告陳佳宣施用乙節，無非係
    就原審依職權所為取捨及心證形成之事項，再事爭執，並未
    提出新證據供本院調查審酌，其上訴為無理由，應予駁回。
四、被告黃育群基於施用毒品之犯意，購得甲基安非他命後予以
    施用，其持有之低度行為為施用之高度行為所吸收，而被告
    黃育群施用甲基安非他命犯行，經原審裁定於109年4月27日
    入法務部○○○○○○○○施以觀察、勒戒，嗣認無繼續施用毒品傾
    向，於109年6月22日釋放出所，有本院被告前案紀錄表在卷
    可考，被告黃育群施用甲基安非他命犯行既受觀察、勒戒之
    保安處分，有關持有甲基安非他命部分，已為施用第二級毒
    品所吸收，此與被告黃育群持有前揭第一級海洛因部分不同
    ，本院不得就持有甲基安非他命部分為實體判決，併予敘明
    。
據上論斷，應依刑事訴訟法第369 條第1 項前段、第368 條、第
364 條、第299 條第1 項前段、第300條、修正前毒品危害防制
條例第11條第1項、毒品危害防制條例第10條第1項、第2項、第1
8條第1項前段、刑法第11條、第2條第1項前段、第28條、第47條
第1 項前段、第41條第1項前段、第8項、第51第5款，判決如
主文。
本案經檢察官王宗雄提起公訴，檢察官李芷琪提起上訴，檢察官
羅松芳到庭執行職務。
中　　華　　民　　國　　110 　年　　2 　　月　　18　　日
     　　　　　　 刑事第九庭    審判長法　官  潘翠雪
                                      法　官  陳俞婷
                                      法　官  曾德水
以上正本證明與原本無異。
被告黃育群不得上訴。
被告陳佳宣施用第二級毒品部分，不得上訴。
被告陳佳宣就施用第一級毒品部分，及檢察官就被告黃育群部分
、被告陳佳宣施用第一級毒品部分，如不服本判決，應於收受送
達後20日內向本院提出上訴書狀，其未敘述上訴之理由者並得於
提起上訴後20日內向本院補提理由書（均須按他造當事人之人數
附繕本）「切勿逕送上級法院」。
                                      書記官  陳怡君
中　　華　　民　　國　　110 　年　　2 　　月　　20　　日
附錄：本案論罪科刑法條全文　　　　　　　　　　　　　　
修正前毒品危害防制條例第11條第1項
持有第一級毒品者，處三年以下有期徒刑、拘役或新臺幣五萬元
以下罰金。 
　　　　　　
毒品危害防制條例第10條
施用第一級毒品者，處六月以上五年以下有期徒刑。
施用第二級毒品者，處三年以下有期徒刑。